---
title: "1. Ambiente de trabalho"
subtitle: "Módulo 1 — Fundamentos de R e manipulação de dados"
format: html
---

Rode cada bloco com o botão ▶ no canto superior direito, ou com `Ctrl + Shift + Enter`
com o cursor dentro do bloco. A saída aparece logo abaixo.

## Onde você está

Você está num **RStudio rodando na nuvem**, dentro de um *GitHub Codespace*: um computador
Linux alugado pelo GitHub, com R, RStudio, os pacotes e os dados do curso já instalados. Ele é
**idêntico** para todos os participantes, o que elimina a fonte mais comum de problema em
curso de programação: "na minha máquina não funciona".

Confira a versão do R:

```{r}
R.version.string
```

E o sistema operacional. Não é o seu Windows, é o Linux da nuvem:

```{r}
Sys.info()[["sysname"]]
```

::: {.callout-note}
## E quando eu quiser usar o R no meu computador?

O código que você escreve aqui roda igual no R instalado em qualquer máquina. O passo a
passo de instalação local (R, RStudio, Rtools, liberações com a TI do Ministério) continua
disponível no site do curso, no capítulo *Ambiente de trabalho*. Não é preciso fazer isso
agora.
:::

## Os pacotes já estão aqui

No R instalado no seu computador, você instalaria cada pacote uma vez com
`install.packages()`. Aqui isso já foi feito. Confira:

```{r}
pacotes <- c("dplyr", "tidyr", "stringr", "lubridate", "ggplot2", "readxl", "sf", "terra")
sapply(pacotes, requireNamespace, quietly = TRUE)
```

Todos devem aparecer como `TRUE`. As versões também são as mesmas para todo mundo:

```{r}
packageVersion("dplyr")
packageVersion("sf")
```

## Trabalhe sempre dentro de um projeto

Um **projeto do RStudio** é uma pasta com um arquivo `.Rproj`. Ele define o *diretório de
trabalho*, o que torna os caminhos relativos estáveis. Este ambiente já é um projeto:
`curso-r-codespace.Rproj`.

```{r}
getwd()
list.files()
```

Os dados do Módulo 1 já foram baixados para `dados/`:

```{r}
list.files("dados", recursive = TRUE)
```

Estrutura recomendada para os seus projetos:

```
meu-projeto/
├── meu-projeto.Rproj
├── dados/            # dados de entrada (nunca editados à mão)
│   └── brutos/
├── R/                # scripts
│   ├── 01-leitura.R
│   ├── 02-limpeza.R
│   └── 03-analise.R
├── resultados/       # tabelas e gráficos gerados
└── relatorios/       # .qmd / .Rmd
```

Três regras que evitam a maior parte dos problemas de reprodutibilidade:

1. **Nunca** use `setwd("C:/Users/...")`. Use o projeto e caminhos relativos.
2. **Nunca** edite o dado bruto. A limpeza é feita em código, para que seja auditável e
   possa ser refeita quando o dado for atualizado.
3. **Comece sempre com a sessão limpa.** Neste ambiente o RStudio já está configurado para
   nunca salvar nem restaurar o `.RData`. No seu computador, ajuste isso em
   `Tools > Global Options > General`.

Para montar caminhos que funcionam em qualquer sistema operacional, use `file.path()`:

```{r}
caminho <- file.path("dados", "cabotagem_tku_2025.csv")
caminho
file.exists(caminho)
```

::: {.callout-tip}
## Teste rápido

O mesmo `file.path()` funciona no Linux da nuvem e no Windows do Ministério. Já um caminho
como `"C:/Users/fulano/Desktop/dados.csv"` só funciona na máquina do fulano. Experimente:

```{r}
file.exists("C:/Users/fulano/Desktop/dados.csv")
```
:::

## Pacotes: instalar, carregar, usar

```{r}
#| eval: false
install.packages("dplyr")      # instala (uma vez; aqui já está feito)
library(dplyr)                 # carrega (em cada sessão)
dplyr::filter                  # usa sem carregar
packageVersion("dplyr")        # versão instalada
```

Carregue o `dplyr` e veja a mensagem que ele mostra:

```{r}
library(dplyr)
```

As mensagens sobre objetos "mascarados" (*masked*) avisam que o `dplyr` tem funções com o mesmo
nome de funções do R base, como `filter()`. Por isso o material usa às vezes a forma
`dplyr::filter()`, que deixa explícito de qual pacote vem a função.

::: {.callout-tip}
## Registre as versões

Ao final de um script ou relatório, `sessionInfo()` imprime a versão do R e de todos os
pacotes carregados. Colar essa saída no anexo de um relatório técnico é o que permite
reproduzir o resultado meses depois.
:::

```{r}
sessionInfo()
```

## Trave as versões com `renv`

Este ambiente resolve a reprodutibilidade **do curso**: todos têm as mesmas versões. Mas e
os **seus** projetos, depois do curso? O `renv` dá a cada projeto a sua própria biblioteca
de pacotes e um arquivo `renv.lock` com a versão exata de cada um.

O problema que ele resolve é concreto. Você entrega uma nota técnica em 2026 com um script
que roda. Em 2028 alguém precisa atualizar os números, abre o script, e ele falha: o `sf`
mudou um argumento, o `dplyr` descontinuou uma função. Sem o `renv`, ninguém sabe mais com
quais versões aquele resultado foi produzido.

```{r}
#| eval: false
renv::init()       # uma vez, no início do projeto: cria a biblioteca e o renv.lock
renv::snapshot()   # depois de instalar ou atualizar pacotes: grava as versões no lock
renv::status()     # o lock está coerente com o que o código usa?
renv::restore()    # na máquina de outra pessoa (ou na sua, daqui a dois anos)
```

## Onde procurar ajuda

```{r}
#| eval: false
?mean                      # documentação da função
help(package = "dplyr")    # documentação do pacote
vignette(package = "sf")   # tutoriais longos do pacote
example(mean)              # exemplos executáveis
```

Rode `?mean` no console (painel inferior esquerdo): a documentação abre no painel *Help*,
à direita.

## Exercício

1. Crie uma pasta `resultados/` com `dir.create("resultados")`.
2. Confira com `list.files()` que ela apareceu, também no painel *Files*, à direita.
3. Qual é a versão do pacote `ggplot2` neste ambiente?

```{r}
# seu código aqui

```

---

Próximo: `02-linguagem.qmd`.
